ACORDAO-COMPLETO-2479690

ACÓRDÃO 18317/2021 ATA 39/2021 - PRIMEIRA CÂMARA

VISTOS, relatados e discutidos estes autos de Tomada de Contas Especial, instaurada pela Fundação Nacional de Saúde em desfavor de Rildo Braz da Silva, Prefeito de Catende/PE na gestão 2005-2008, e das Empresas GCM Construtora e Incorporadora Ltda. e Construtora Vale do Una Ltda., em face da não comprovação da regular aplicação dos recursos do Convênio EP 153/2005 (Siafi 556837) ,
ACORDAM os Ministros do Tribunal de Contas da União, reunidos em sessão de 1ª Câmara, ante as razões expostas pelo Relator, em:
9.1. considerar revel a Construtora Vale do Una Ltda., para todos os efeitos, nos termos do art. 12, § 3º, da Lei 8.443/1992;
9.2. acatar as alegações de defesa apresentadas por GCM Construtora e Incorporadora Ltda.;
9.3. rejeitar as alegações de defesa apresentadas por Rildo Braz da Silva;
9.4. julgar irregulares as contas de Rildo Braz da Silva e da Empresa Construtora Vale do Una Ltda., com fundamento nos arts. 1º, inciso I, 16, inciso III, alínea "c", da Lei 8.443/1992, condenando-os, com base nos arts. 19, caput, e 23, inciso III, da mesma Lei, c/c com arts. 210 e 214, inciso III, do Regimento Interno, ao pagamento das quantias a seguir discriminadas, com a fixação do prazo de quinze dias, a contar da notificação, para comprovarem, perante o Tribunal (art. 214, inciso III, alínea "a", do Regimento Interno) , o recolhimento da dívida aos cofres da Fundação Nacional de Saúde, atualizada monetariamente e acrescida dos juros de mora, calculados a partir da respectiva data de ocorrência, até a data dos recolhimentos, na forma prevista na legislação em vigor;
9.4.1. Rildo Braz da Silva, individualmente.
	Valor Original (R$) 
	Data da Ocorrência
	Débito/Crédito

	60.000,00
	06/09/2007
	D

	60.000,00
	16/10/2007
	D

	15.362,33
	04/11/2008
	C

	59.640,48
	14/11/2008
	C

	19.779,91
	05/11/2015
	C

9.4.2. Rildo Braz da Silva, em solidariedade com Construtora Vale do Una Ltda.
	Valor Original (R$) 
	Data da Ocorrência
	Débito/Crédito

	15.362,33
	04/11/2008
	D

	59.640,48
	14/11/2008
	D

9.5. autorizar, desde logo, nos termos do art. 28, inciso II, da Lei 8.443/1992, a cobrança judicial das dívidas, caso não atendidas as notificações;
9.6. remeter cópia deste Acórdão à Procuradoria da República no Estado de Pernambuco, com fundamento no § 3º do art. 16 da Lei 8.443/1992, para o ajuizamento das ações civis e penais que considerar cabíveis; e
9.7. remeter cópia desta deliberação à Funasa e aos responsáveis, para ciência.

Tomada de Contas Especial instaurada pela Fundação Nacional de Saúde em razão de não comprovação da regular aplicação dos recursos repassados pela União, Convênio EP 0153/05, firmado com a Fundação Nacional de Saúde, Siafi/Siconv 556837, função SAUDE, que teve como objeto sistema de abastecimento de água.

Primeira Câmara

Fundação Nacional de Saúde.

3. Responsáveis: Construtora Vale do Una Ltda. (07.755.791/0001-09); GCM Construtora e Incorporadora Ltda. (35.597.061/0001-62); Rildo Braz da Silva (XXX.885.954-XX).

13.1. Ministros presentes: Walton Alencar Rodrigues (Presidente) e Jorge Oliveira.
13.2. Ministros-Substitutos convocados: Augusto Sherman Cavalcanti (Relator) e André Luís de Carvalho.

AUGUSTO SHERMAN

Adoto como relatório a instrução da SecexTCE (peça 232) , com a qual se manifestaram de acordo os titulares da Secretaria (peças 233 e 234) e, no mérito, o representante do MP/TCU, divergindo quanto à prescrição punitiva (peça 235) . Transcrição com ajustes de forma considerados pertinentes.
"INTRODUÇÃO
Cuidam os autos de tomada de contas especial instaurada pela Fundação Nacional de Saúde em desfavor de Rildo Braz da Silva, prefeito de Catende/PE (gestão 2005-2008) , e das empresas GCM Construtora e Incorporadora Ltda. e Construtora Vale do Una Ltda., em razão de não comprovação da regular aplicação dos recursos do Convênio EP 153/2005, registro Siafi 556837 (peça 4) , que tinha por objeto a implementação de sistema de abastecimento de água no aludido município (peça 10) .	
HISTÓRICO
Em 24/10/2018, com fundamento na IN/TCU 71/2012, alterada pela IN/TCU 76/2016 e DN/TCU 155/2016, o dirigente da instituição Fundação Nacional de Saúde autorizou a instauração da tomada de contas especial (peça 146) . O processo foi registrado no sistema e-TCE com o número 2528/2018.
O Convênio EP 153/2005 foi firmado no valor de R$ 238.689,12, sendo R$ 150.000,00 à conta do concedente e R$ 88.689,12 referentes à contrapartida do convenente. Teve vigência de 19/12/2005 a 16/02/2013, após sucessivas prorrogações (peça 69) , com prazo para apresentação da prestação de contas em 17/04/2013. Os repasses efetivos da União totalizaram R$ 120.000,00, mediante duas parcelas de R$ 60.000,00, creditadas na conta vinculada em 6/9 e 16/10/2007 (peça 24, p. 1 e 2) .
Houve o cancelamento do saldo do empenho, no valor de R$ 30.000,00 (peça 81) e a restituição do valor de R$ 19.779,91 aos cofres federais em 05/11/2015 (peça 118) .
A Funasa realizou visitas ao município em 20/3/2010, 4/7/2011 e em 19/11/2015 (peças 45, 58 e 121) , tendo atestado nesta última visita a execução física de apenas 2,43% do objeto avençado.
A prestação de contas e complementações enviadas foram analisadas por meio dos documentos constantes nas peças 55, 56, 75, 122 e 141.
O fundamento para a instauração da Tomada de Contas Especial, conforme consignado na matriz de responsabilização elaborada pelo tomador de contas, foi a constatação da seguinte irregularidade: 
Não comprovação da boa e regular aplicação dos recursos recebidos da União, por meio do convênio 153/05, celebrado entre a Funasa e o Município de Catende/PE.
Os responsáveis arrolados na fase interna foram devidamente comunicados e, diante da ausência de justificativas suficientes para elidir a irregularidade e da não devolução dos recursos, instaurou-se a tomada de contas especial.
No relatório (peça 169) , o tomador de contas concluiu que o prejuízo importaria no valor atualizado sem juros em 30/06/2020 de R$ 236.700,68, imputando-se a responsabilidade a Rildo Braz da Silva, Prefeito Municipal, no período de 01/01/2005 a 31/12/2008, na condição de gestor dos recursos, bem assim às empresas GCM Construtora e Incorporadora Ltda. e Construtora Vale do Una Ltda., na condição de contratados.
Em 20/09/2019, a Controladoria-Geral da União emitiu o relatório de auditoria (peça 170) , em concordância com o relatório do tomador de contas. O certificado de auditoria e o parecer do dirigente do órgão de controle interno concluíram pela irregularidade das presentes contas (peças 171 e 172) .
Em 18/10/2019, o ministro responsável pela área atestou haver tomado conhecimento das conclusões contidas no relatório e certificado de auditoria, bem como do parecer conclusivo do dirigente do órgão de controle interno, manifestando-se pela irregularidade das contas, e determinou o encaminhamento do processo ao Tribunal de Contas da União (peça 173) .
Na instrução inicial (peça 177) , entendeu-se necessária a citação dos responsáveis nos seguintes termos:
a)	realizar a citação dos responsáveis a seguir indicados, com fundamento nos arts. 10, § 1º, 12, incisos I e II, e 16, § 2º, alíneas 'a' e 'b' da Lei nº  8.443/1992 c/c os arts. 202, incisos I e II, e 209, § 5º, incisos I e II, do RITCU, para que, no prazo de 15 (quinze) dias, em decorrência da conduta praticada, apresentem alegações de defesa e/ou recolham, aos cofres especificados, a quantia abaixo indicada, atualizada monetariamente a partir da respectiva data até o efetivo recolhimento, abatendo-se na oportunidade as quantias eventualmente ressarcidas, na forma da legislação em vigor, que geraram a irregularidade demonstrada a seguir:
Irregularidade: execução apenas parcial do objeto do Convênio EP 0153/05 e sem funcionalidade da parcela executada.
Responsável: Rildo Braz da Silva.
		Data de Ocorrência 
	Valor Histórico (R$) 
	Natureza

	06/09/2007
	60.000,00
	Débito

	10/10/2007
	60.000,00
	Débito

	23/01/2008
	44.638,34
	Crédito

	04/11/2008
	15.362,33
	Crédito

	14/11/2008
	59.640,48
	Crédito

	05/11/2015
	19.779,91
	Crédito

	Responsáveis solidários: Rildo Braz da Silva e GCM Construtora e Incorporadora Ltda.
	Data de Ocorrência 
	Valor Histórico (R$) 
	Natureza

	23/01/2008
	44.638,34
	Débito

	Responsáveis solidários: Rildo Braz da Silva e Construtora Vale do Una Ltda.
	Data de Ocorrência 
	Valor Histórico (R$) 
	Natureza

	04/11/2008
	15.362,33
	Débito

	14/11/2008
	59.640,48
	Débito

			Cofre para recolhimento: Fundação Nacional de Saúde.
	Responsável 1: Rildo Braz da Silva.
Conduta: realizar pagamentos por serviços não executados no âmbito do Convênio EP 0153/05 e não adotar as providências necessárias à conclusão das obras e serviços pactuados no âmbito do referido ajuste, restando imprestável a parcela executada. 
Nexo de causalidade: a realização de pagamentos por serviços não executados no âmbito do Convênio EP 0153/05 e a falta de providências necessárias à conclusão das obras e serviços pactuados resultaram na impossibilidade de aproveitamento da parcela executada, e, consequentemente, em prejuízo ao erário.
Culpabilidade: não há excludentes de ilicitude, de culpabilidade e de punibilidade. É razoável supor que o responsável tinha consciência da ilicitude de sua conduta. Era exigível conduta diversa da praticada, qual seja, realizar pagamentos apenas em relação aos serviços efetivamente executados e tomar todas as providências necessárias à continuidade da execução do objeto pactuado, dotando-o de funcionalidade.
Responsável 2: GCM Construtora e Incorporadora Ltda.
Conduta: receber pagamentos por serviços não executados no âmbito do Convênio EP 0153/05 e executar apenas parcela ínfima da obra, sem funcionalidade.
Nexo de causalidade: o recebimento de pagamentos por serviços não executados no âmbito do Convênio EP 0153/05 e a execução apenas de parcela ínfima do objeto pactuado, sem funcionalidade, resultaram em prejuízo ao erário.
Culpabilidade: não há excludentes de ilicitude, de culpabilidade e de punibilidade. É razoável supor que o representante legal da empresa tinha consciência da ilicitude de sua conduta. Era exigível conduta diversa da praticada, qual seja, executar o objeto em conformidade com o contratado e receber pagamentos apenas em relação aos serviços efetivamente executados no âmbito do Convênio EP 0153/05.
Responsável 3: Construtora Vale do Una Ltda.
Conduta: receber pagamentos por serviços não executados no âmbito do Convênio EP 0153/05 e executar apenas parcela ínfima da obra, sem funcionalidade.
Nexo de causalidade: o recebimento de pagamentos por serviços não executados no âmbito do Convênio EP 0153/05 e a execução apenas de parcela ínfima do objeto pactuado, sem funcionalidade, resultaram em prejuízo ao erário.
Culpabilidade: não há excludentes de ilicitude, de culpabilidade e de punibilidade. É razoável supor que o representante legal da empresa tinha consciência da ilicitude de sua conduta. Era exigível conduta diversa da praticada, qual seja, executar o objeto em conformidade com o contratado e receber pagamentos apenas em relação aos serviços efetivamente executados no âmbito do Convênio EP 0153/05.
Em cumprimento ao pronunciamento da unidade (peça 179) , os responsáveis foram citados conforme quadro abaixo:
	Responsável
	Ofício
	Recebimento
	Origem do endereço

	Rildo Braz da Silva
	39530/2020 (peça 183) 
	17/8/2020 (peça 187) 
	Receita Federal (peça 180) 

	Gcm Construtora e Incorporadora Ltda.
	39536/2020 (peça 185) 
	17/8/2020 (peça 186) 
	Receita Federal (peça 181) 

	Construtora Vale do Una Ltda.
	39535/2020 (peça 184) 
	'Endereço insuficiente' (peça 195) 
	Receita Federal (peça 182) 

		51561/2020 (peça 222) 
	'Desconhecido' (peça 223) 
	Receita Federal - Sócio administrador da empresa, Sr. Dhiogo Gustavo Domingos Santiago (peça 196) 

		62.569/2020 (peça 227) 
	2/12/2020 (peça 228) 
	RENACH - Sócio administrador da empresa, Sr. Dhiogo Gustavo Domingos Santiago (peça 224) 

		Edital 1847/2020 (peça 225) 
	25/11/2020 (peça 226) 
	---

Os responsáveis Rildo Braz da Silva e Gcm Construtora e Incorporadora Ltda. compareceram aos autos e apresentaram suas alegações de defesa (peças 200-221) .
Quanto à Construtora Vale do Una Ltda., transcorrido o prazo regimental fixado, permaneceu silente, operando-se, portanto, os efeitos da revelia, dando-se prosseguimento ao processo, nos termos do art. 12, §3º, da Lei 8.443/1992.
EXAME TÉCNICO
Da revelia da Construtora Vale do Una Ltda.
Preliminarmente, cumpre tecer breves considerações sobre a forma como são realizadas as comunicações processuais no TCU. A esse respeito, destacam-se o art. 179, do Regimento Interno do TCU (Resolução 155, de 4/12/2002) e os arts. 3º e 4º, inciso III, § 1º, da Resolução TCU 170, de 30 de junho de 2004, in verbis:
Resolução 155/2002 (Regimento Interno) :
Art. 179. A citação, a audiência ou a notificação, bem como a comunicação de diligência, far se-ão:
I - mediante ciência da parte, efetivada por servidor designado, por meio eletrônico, fac-símile, telegrama ou qualquer outra forma, desde que fique confirmada inequivocamente a entrega da comunicação ao destinatário;
II - mediante carta registrada, com aviso de recebimento que comprove a entrega no endereço do destinatário;
III - por edital publicado no Diário Oficial da União, quando o seu destinatário não for localizado
 (...) 
Resolução TCU 170/2004:
Art. 3º As comunicações serão encaminhadas aos seus destinatários por meio de:
I - correio eletrônico, fac-símile ou telegrama;
II - servidor designado;
III - carta registrada, com aviso de recebimento;
IV - edital publicado no Diário Oficial da União, quando o seu destinatário não for localizado, nas hipóteses em que seja necessário o exercício de defesa'.
 (...) 
Art. 4º. Consideram-se entregues as comunicações:
I - efetivadas conforme disposto nos incisos I e II do artigo anterior, mediante confirmação da ciência do destinatário;
II - realizadas na forma prevista no inciso III do artigo anterior, com o retorno do aviso de recebimento, entregue comprovadamente no endereço do destinatário;
III - na data de publicação do edital no Diário Oficial da União, quando realizadas na forma prevista no inciso IV do artigo anterior.
§ 1º O endereço do destinatário deverá ser previamente confirmado mediante consulta aos sistemas disponíveis ao Tribunal ou a outros meios de informação, a qual deverá ser juntada ao respectivo processo.
Portanto, a validade da citação via postal não depende de que o aviso de recebimento seja assinado pelo próprio destinatário da comunicação, o que dispensa, no caso em tela, a entrega do AR em 'mãos próprias'. A exigência da norma é no sentido de o Tribunal verificar se a correspondência foi entregue no endereço correto, residindo aqui a necessidade de certeza inequívoca. 
Não é outra a orientação da jurisprudência do TCU, conforme se verifica nos julgados a seguir transcritos:
São válidas as comunicações processuais entregues, mediante carta registrada, no endereço correto do responsável, não havendo necessidade de que o recebimento seja feito por ele próprio (Acórdão 3648/2013-TCU-Segunda Câmara, Relator Ministro José Jorge) ;
É prescindível a entrega pessoal das comunicações pelo TCU, razão pela qual não há necessidade de que o aviso de recebimento seja assinado pelo próprio destinatário. Entregando se a correspondência no endereço correto do destinatário, presume-se o recebimento da citação. (Acórdão 1019/2008-TCU-Plenário, Relator Ministro Benjamin Zymler) ;
As comunicações do TCU, inclusive as citações, deverão ser realizadas mediante Aviso de Recebimento - AR, via Empresa Brasileira de Correios e Telégrafos, bastando para sua validade que se demonstre que a correspondência foi entregue no endereço correto. (Acórdão 1526/2007-TCU-Plenário, Relator Ministro Aroldo Cedraz) .
A validade do critério de comunicação processual do TCU foi referendada pelo Supremo Tribunal Federal, nos termos do julgamento do MS-AgR 25.816/DF, por meio do qual se afirmou a desnecessidade da ciência pessoal do interessado, entendendo-se suficiente a comprovação da entrega do 'AR' no endereço do destinatário:
EMENTA: AGRAVO REGIMENTAL. MANDADO DE SEGURANÇA. DESNECESSIDADE DE INTIMAÇÃO PESSOAL DAS DECISÕES DO TRIBUNAL DE CONTAS DA UNIÃO. ART. 179 DO REGIMENTO INTERNO DO TCU. INTIMAÇÃO DO ATO IMPUGNADO POR CARTA REGISTRADA, INICIADO O PRAZO DO ART. 18 DA LEI nº 1.533/51 DA DATA CONSTANTE DO AVISO DE RECEBIMENTO. DECADÊNCIA RECONHECIDA. AGRAVO IMPROVIDO.
O envio de carta registrada com aviso de recebimento está expressamente enumerado entre os meios de comunicação de que dispõe o Tribunal de Contas da União para proceder às suas intimações.
O inciso II do art. 179 do Regimento Interno do TCU é claro ao exigir apenas a comprovação da entrega no endereço do destinatário, bastando o aviso de recebimento simples.
No caso vertente, a citação por edital da responsável é válida, uma vez que foi precedida de tentativas infrutíferas de citá-la em seu endereço constante da base de dados da Receita Federal, bem como no de seu representante legal, conforme quadro do item 13. Apesar do efetivo recebimento do Ofício 62.569/2020 (peças 227 e 228) pelo representante legal, este não compareceu aos autos e não apresentou alegações de defesa. Dessa forma, nos termos do item 9.1 do Memorando Circular Segecex 10/2018, foi procedida a citação da empresa por meio de edital
9.	 Caso a comunicação à pessoa jurídica não seja efetivada com o retorno do aviso de recebimento, a unidade técnica encaminhará o ofício de comunicação ao endereço do representante legal da pessoa jurídica. 
9.1. Na situação prevista neste item 9, não havendo o comparecimento espontâneo do seu representante legal, nos termos do art. 179, §4º, do RI/TCU, a unidade técnica deve utilizar o edital (art. 179, inc. III, do RI/TCU; art. 3º, inc. IV, da Resolução-TCU 170/2004) , observadas as orientações da Seção XVI deste Anexo.
Quanto ao mérito, nos processos do TCU, a revelia não conduz à presunção de que seriam verdadeiras todas as imputações levantadas contra os responsáveis, diferentemente do que ocorre no processo civil, em que a revelia do réu opera a presunção da verdade dos fatos narrados pelo autor. Dessa forma, a avaliação da responsabilidade dos agentes não pode prescindir da prova existente no processo ou para ele carreada. 
Ao não apresentar suas defesas, os responsáveis deixaram de produzir prova quanto à regularidade da aplicação dos recursos do convênio, em afronta às normas que impõem aos jurisdicionados a obrigação legal de, sempre que demandados pelos órgãos de controle, apresentarem os documentos que demonstrem a correta utilização das verbas públicas, a exemplo do contido no art. 93 do Decreto-Lei 200/67: 'Quem quer que utilize dinheiros públicos terá de justificar seu bom e regular emprego na conformidade das leis, regulamentos e normas emanadas das autoridades administrativas competentes.' 
Considerando o princípio da verdade real que rege a atuação desta Corte, ainda que as alegações de defesa não tenham sido apresentadas pelo responsável, a revelia não afasta a obrigatoriedade da análise dos elementos probatórios disponíveis nos autos, conforme reiterados acórdãos do Tribunal (Acórdão 163/2015-TCU-Segunda Câmara, Rel.  Min. Subst. André de Carvalho; 2.685/2015 - 2ª Câmara, Rel. Min. Raimundo Carreiro; 2.801/2015 - 1ª Câmara, Rel. Min. Walton Alencar Rodrigues; 4.340/2015 - 1ª Câmara, Rel. Min. Subst. Weder de Oliveira e 5.537/2015 - 1ª Câmara, Rel. Min. Subst. Weder de Oliveira) . Assim, procurou-se buscar, em manifestações do responsável na fase interna desta Tomada de Contas Especial, se havia argumentos que pudessem ser aproveitados em seu favor.	
Reexaminando os autos, observa-se a responsável foi notificada na fase interna (peças 83, 86, p. 2, 91, 94, p. 1, 102) , tendo apresentado as justificativas de peça 108, que não elidem as irregularidades. Assim, não encontramos nenhum outro argumento nos autos que possa vir a ser analisado e posteriormente utilizado para afastar as irregularidades apontadas. 
Vale ressaltar que a pretensão punitiva do TCU, conforme Acórdão 1441/2016-TCU-Plenário, que uniformizou a jurisprudência acerca dessa questão, subordina-se ao prazo geral de prescrição indicado no art. 205 do Código Civil, que é de 10 anos, contado da data de ocorrência da irregularidade sancionada, nos termos do art. 189 do Código Civil, sendo este prazo interrompido pelo ato que ordenar a citação, a audiência ou a oitiva do responsável. No caso em exame, os pagamentos irregulares ocorreram em novembro/2008, conforme constou da citação. Tendo sido o ato de ordenação da citação assinado em 27/7/2020 (peça 179) , houve o decurso de prazo superior a 10 anos. Portanto, ocorreu a prescrição da pretensão punitiva.
Em se tratando de processo em que as partes interessadas não se manifestaram acerca das irregularidades imputadas, não há elementos para que se possa efetivamente aferir e reconhecer a ocorrência de boa-fé na conduta dos responsáveis ou de quaisquer outros excludentes de culpabilidade, podendo o Tribunal, desde logo, proferir o julgamento de mérito pela irregularidade das contas, nos termos dos §§ 2º e 6º do art. 202 do Regimento Interno do TCU. (Acórdão 133/2015-TCU-Primeira Câmara, Rel. Min. Bruno Dantas; 2.455/2015 - 1ª Câmara, Rel. Min. Bruno Dantas; 3.604/2015 - 1ª Câmara, Rel. Min. Bruno Dantas; 5.070/2015 - 2ª Câmara, Rel. Min. Subst. André de Carvalho e 2.424/2015 - Plenário, Rel. Min. Benjamin Zymler) .
Dessa forma, a Construtora Vale do Una Ltda. deve ser considerada revel, nos termos do art. 12, §3º, da Lei 8.443/1992.
Alegações de defesa de Gcm Construtora e Incorporadora Ltda. (peças 200-218) 
Argumentos: após resumir os fatos apontados nestes autos, a responsável argui preliminar de ofensa ao contraditório e à ampla defesa por vício formal de sua citação. Sustenta que a citação está baseada em três Relatórios de Visita Técnica da Funasa, que apresentam informações vagas e contraditórias, impossibilitando sua defesa.
Alega nulidade das visitas técnicas, pois não teria sido notificada pela Funasa a acompanhá-las. Acrescenta que os relatórios produzidos não informam a metodologia aplicada à fiscalização, limitando-se os trabalhos tão somente à visualização do terreno, muito embora todo o trabalho executado estivesse sob o solo.
Cita que o Relatório de Visita Técnica de 4/7/2011 informa a realização de parte das redes de distribuição, sem contudo poder quantificá-la em razão da constatação de furtos da tubulação pela população.
Nesse sentido, questiona como pode se defender de imprecisa imputação de realização de pouco mais de 2% das obras, se a própria municipalidade atestou percentual superior por meio de boletins de medição e expediente encaminhado à Funasa.
Mais adiante, alega prescrição da pretensão punitiva, com base no Acórdão 1441/2016-TCU-Plenário.
Em seguida, registra que todos os serviços constantes do 1º Boletim de Medição (peça 205) foram executados, conforme comprova o cadastro técnico da obra (peça 213) . Dessa forma, entende que não haveria de ser considerada execução parcial, eis que todo valor percebido foi comprovadamente executado.
Informa que se viu impossibilitada de dar seguimento integral à execução das obras previstas, ante a ausência de projeto estrutural do reservatório de 50m3 e da casa de bomba (Estação Elevatória) , que jamais obteve do município, a despeito de insistentes solicitações. Esse fato levou à rescisão amigável do contrato celebrado (peça 208) .
Registra a existência de Anotação de Responsabilidade Técnica - ART das Obras (peça 214) , embora haja indicação de sua ausência em check list (peça 210, p. 1) , e informa que a ausência da placa de obra se deve ao longo tempo entre a execução das obras e as visitas realizadas.
Alega que houve preclusão quando a Funasa deixou de apontar irregularidades nas obras e na prestação de contas da 1ª parcela dos recursos recebidos.
Sustenta estar impossibilitada de tomar prova emprestada dos autos do Processo 0000707-51.2013.8.17.0490, em razão da pandemia do Covid-19, no qual haveria sentença condenatória do responsável pelo Convênio EP 153/2005, dentre os quais não figura como réu.
Ao fim, requer que sejam sanados os vícios em sua citação e que causam dificuldades à defesa, que seja declarado o adimplemento de suas obrigações contratuais, que seja realizada nova perícia técnica e que novo prazo lhe seja fornecido para complementação da defesa.
Análise: a preliminar de ofensa ao contraditório e à ampla defesa baseia-se na ausência de informações detalhadas em sua citação, em especial pelas contradições e informações imprecisas constantes dos Relatórios de Visita Técnica elaborados pela Funasa, bem como na nulidades dos referidos relatórios, por não informar a metodologia aplicada à fiscalização e por não ter sido notificada a acompanhar a realização das visitas.
Inicialmente, não prospera a alegação de nulidade das visitas técnicas ante ausência de sua notificação para acompanhá-las, uma vez que a função gerencial fiscalizadora da Funasa achava-se, à época, normatizada pela Instrução Normativa STN 1/1997, que assim regulamentou:
DAS DISPOSIÇÕES INICIAIS 
Art. 1º A execução descentralizada de Programa de Trabalho a cargo de órgãos e entidades da Administração Pública Federal, Direta e Indireta, que envolva a transferência de recursos financeiros oriundos de dotações consignadas nos Orçamentos Fiscal e da Seguridade Social, objetivando a realização de programas de trabalho, projeto, atividade, ou de eventos com duração certa, será efetivada mediante a celebração de convênios ou destinação por Portaria Ministerial, nos termos desta Instrução Normativa, observada a legislação pertinente.
 (...) 
Art. 7º O convênio conterá, expressa e obrigatoriamente, cláusulas estabelecendo:
 (...) 
V - a prerrogativa da União, exercida pelo órgão ou entidade responsável pelo programa, de conservar a autoridade normativa e exercer controle e fiscalização sobre a execução, bem como de assumir ou transferir a responsabilidade pelo mesmo, no caso de paralisação ou de fato relevante que venha a ocorrer, de modo a evitar a descontinuidade do serviço;
 (...) 
XVIII - o livre acesso de servidores do Sistema de Controle Interno ao qual esteja subordinado o concedente, a qualquer tempo e lugar, a todos os atos e fatos relacionados direta ou indiretamente com o instrumento pactuado, quando em missão de fiscalização ou auditoria;
 (...) 
Art. 23. A função gerencial fiscalizadora será exercida pelo concedente, dentro do prazo regulamentar de execução/prestação de contas do convênio, ficando assegurado a seus agentes qualificados o poder discricionário de reorientar ações e de acatar, ou não, justificativas com relação às disfunções porventura havidas na execução.
Não restam dúvidas, em primeira análise, que a função gerencial fiscalizadora da execução do convênio decorre de dispositivos previstos na IN/STN 1/1997, estando a norma indicada no preâmbulo do Convênio EP 153/2005 (peça 4, p. 1) , sujeitando-o aos seus ditames. Nesse sentido, os achados e evidências colhidos durante as fiscalizações realizadas são materializados, primordialmente, no caso da Funasa, através dos Relatórios de Visita Técnica, conferindo a estes validade normativa. Por outro lado, dentre as obrigações assumidas pela Funasa no citado convênio, não há qualquer menção à necessidade de prévia notificação ao gestor convenente ou à executora das obras, a fim de conferir validade probatória aos relatórios produzidos.
Feitas as considerações acima, não assiste razão à responsável quanto à alegação de nulidade das visitas técnicas, eis que a realização das ações fiscalizatórias por parte da Funasa prescinde de prévia notificação ao gestor convenente ou à executora das obras, como prova de sua validade. 
Com relação à alegação de preclusão pelo fato de a Funasa não ter apontado qualquer irregularidade nas obras ou na prestação de contas da 1ª parcela dos recursos recebidos, é direito da Administração rever suas decisões no prazo de 5 anos, conforme permite o art. 54, da Lei 9.874/1999. Ademais, a opinião exarada em prestação de contas parcial não faz juízo de mérito, uma vez que este ocorre somente na apreciação da prestação de contas final, opinando-se sobre regularidade ou não da execução do convênio.
Acerca da prescrição da pretensão punitiva, esta já havia sido apontada na instrução de peça 177, e tem como consequência tão somente a não aplicação das sanções previstas nos arts. 56 a 61 da Lei 8.443/1992.
Ainda quanto à prescrição das pretensões punitiva e ressarcitória a cargo do TCU, o Supremo Tribunal Federal - STF, no Recurso Extraordinário - RE 636.886, fixou a tese, com repercussão geral reconhecida, de que 'é prescritível a pretensão de ressarcimento ao erário fundada em decisão de Tribunal de Contas' (Tema 899) . Em que pese o questionamento acerca da abrangência da tese ali firmada, no sentido de que se circunscreveria apenas ao processo de execução da condenação imposta pelo TCU (ou seja, inaplicável à pretensão de ressarcimento exercida no processo 'conhecimento' da TCE) , verifica-se que o STF, por meio de decisões prolatadas pelas suas duas turmas, tem decidido de forma reiterada que se aplica o prazo prescricional de 5 anos previsto na Lei 9.873/1999 às pretensões sancionatória e ressarcitória a cargo do Tribunal de Contas da União. 
Seja por aplicação direta ou por analogia, a orientação sufragada é no sentido de que o prazo de 5 anos é compatível com a tese de que a ação e a execução prescrevem no mesmo prazo (Súmula 150 do STF) , bem como com o fato de que a Lei 9.873/1999 - que regulamenta o exercício de ação punitiva pela Administração Pública Federal, direta e indireta - regeria integralmente a prescrição no âmbito do TCU. Quanto a este último aspecto, o Ministro Luís Roberto Barroso, no voto exarado no julgamento do MS 32.201, embora tenha advertido que a atuação do TCU, em sua acepção clássica, não se qualifica como exercício do poder de polícia, ressaltou que a Lei 9.873/1999 assumiria vocação regulatória geral da prescrição do exercício da competência sancionadora da Administração Pública, sendo sua disciplina aplicável a qualquer ação punitiva da Administração Pública Federal, exceto àquelas esferas em que exista regulamentação específica. Ademais, em virtude da autonomia científica do Direito Administrativo, não haveria razão plausível para suprimir a omissão da Lei Orgânica do Tribunal de Contas da União, no tocante ao estabelecimento de um prazo prescricional próprio, valendo-se das normas de direito civil, e não das de direito administrativo.
Eis algumas ementas que evidenciam o entendimento predominante do STF:
Ementa: AGRAVO REGIMENTAL EM MANDADO DE SEGURANÇA. TOMADA DE CONTAS ESPECIAL. TRIBUNAL DE CONTAS DA UNIÃO. CONDENAÇÃO A RESSARCIMENTO AO ERÁRIO. PRESCRIÇÃO. MARCO INTERRUPTIVO. ART. 2°, II, DA LEI 9.873/1999. ATO INEQUÍVOCO DE APURAÇÃO DO FATO. DISCUSSÃO. DIREITO LÍQUIDO E CERTO. DEMONSTRAÇÃO. INOCORRÊNCIA. SUBSISTÊNCIA DA DECISÃO AGRAVADA. AGRAVO A QUE SE NEGA PROVIMENTO. I - As razões do agravo regimental são inaptas para desconstituir os fundamentos da decisão agravada, que, por isso, se mantêm hígidos. II - Aplicando-se a regulamentação da Lei 9.873/1999 ao caso concreto, observa-se que a pretensão sancionatória do TCU, em relação aos atos praticados pelo impetrante, levando-se em consideração a ocorrência de 5 causas interruptivas da prescrição, não teria sido fulminada pelo decurso do tempo. III - A pretensão do recorrente, fundada na discussão sobre os fatos apontados como marcos interruptivos da prescrição da pretensão punitiva da Administração Pública, refoge aos estreitos limites do mandamus, ante a ausência de liquidez e certeza do direito pleiteado. IV - Agravo regimental a que se nega provimento. MS 36067 ED-AgR. Órgão julgador: Segunda Turma. Relator (a) : Min. Ricardo Lewandowski. Julgamento: 18/10/2019
Ementa: AGRAVO REGIMENTAL EM RECLAMAÇÃO. TRIBUNAL DE CONTAS DA UNIÃO. TOMADA DE CONTA ESPECIAL. PRESCRIÇÃO DA PRETENSÃO PUNITIVA. RECONHECIDA EM DECISÃO DO SUPREMO TRIBUNAL FEDERAL. PRESCRITIBILIDADE DO RESSARCIMENTO AO ERÁRIO FUNDADA EM DECISÃO DE TRIBUNAL DE CONTAS. AÇÃO DE IMPROBIDADE ADMINISTRATIVA COM PEDIDO DE RESSARCIMENTO JÁ EM CURSO. AGRAVO REGIMENTAL A QUE SE NEGA PROVIMENTO. I - O acórdão do TCU determinou a formação de processo administrativo para avaliarem, efetivamente, a eventual responsabilização do agravado para o ressarcimento do dano ao erário, contrariando, assim, autoridade desta Corte no MS 35.512/DF, uma vez que houve a concessão da segurança para declarar a ocorrência da prescrição da pretensão punitiva do TCU em relação às infrações imputadas a ele, destacando-se que a União poderia perseguir os valores referentes ao ressarcimento dos danos na esfera judicial. II - Agravo regimental a que se nega provimento. (Rcl 39497 AgR. Órgão julgador: Segunda Turma. Relator (a) : Min. Ricardo Lewandowski. Julgamento: 10/10/2020) 
Ementa: MANDADO DE SEGURANÇA. DIREITO ADMINISTRATIVO. TRIBUNAL DE CONTAS DA UNIÃO. SERVIDOR DA SECRETARIA DE SAÚDE DO ESTADO DO ACRE. FISCALIZAÇÃO OMISSA E DEFICIENTE NA EXECUÇÃO DE DOIS CONVÊNIOS FIRMADOS ENTRE A SECRETARIA ESTADUAL E O MINISTÉRIO DA SAÚDE. APLICAÇÃO DE MULTA. ARTS. 28, II, E 58, II, DA LEI 8.443/1992. ART. 268, II, DO REGIMENTO INTERNO DO TCU. PRESCRIÇÃO DA PRETENSÃO SANCIONATÓRIA. OCORRÊNCIA. APLICAÇÃO DA LEI 9.873/1999. PRECEDENTES DESTE STF. MEDIDA LIMINAR DEFERIDA E RATIFICADA NO EXAME DE MÉRITO. SEGURANÇA CONCEDIDA PARA AFASTAR A MULTA APLICADA. 1. A prescrição da pretensão punitiva do TCU é regulada pela Lei 9.873/1999, descabendo a aplicação do prazo decenal previsto na legislação civil (art. 205 do Código Civil) . Ao revés, incide o prazo quinquenal previsto na Lei 9.873/1999 (MS 32201, Rel. Min. Roberto Barroso, PRIMEIRA TURMA, DJe 7/8/2017; MS 35.512-AgR, Rel. Min. Ricardo Lewandowski, SEGUNDA TURMA, DJe 21/6/2019) . 2. In casu, na linha do parecer apresentado pelo Ministério Público Federal e da decisão liminar de minha lavra, é inequívoca a superação do prazo prescricional quinquenal. Os ilícitos apontados pela Corte de Contas ocorreram em julho de 2006, tendo o processo de auditoria sido instaurado em 9/10/2006. A ordem de citação do responsável para a audiência, por sua vez, ocorreu em 25/6/2007. Entretanto, a decisão condenatória recorrível foi exarada somente em 31/5/2016, data da prolação do Acórdão 3513/2016-TCU-Primeira Câmara. 3. Ex positis, CONCEDO A SEGURANÇA unicamente para afastar a sanção de multa aplicada ao impetrante, nos autos da Tomada de Contas Processo 023.288/2006-0, máxime da ocorrência de prescrição da pretensão punitiva do Tribunal de Contas da União. MS 35940. (Órgão julgador: Primeira Turma. Relator (a) : Min. Luiz Fux. Julgamento: 16/06/2020) .
Essa orientação também foi seguida nas seguintes decisões monocráticas: MS 36.127-MC/DF e MS 35.940-MC/DF, Rel. Min. Luiz Fux; MS 35.294, MS 35.539/DF e MS 35.971-TP/DF, Rel. Min. Marco Aurélio; MS 34.256 MC/DF, MS 36.054-MC e MS 36.067-MC/DF, Rel. Min. Ricardo Lewandowski.
O Supremo Tribunal Federal tem se pronunciado no sentido de reconhecer não só a aplicação da prescrição quinquenal com fulcro na interpretação da Lei 9.873/1999, mas também a incidência dos marcos interruptivos do prazo prescricional consignados na referida lei, tantas vezes quanto presentes os suportes fáticos (MS 32201, Relator: Min. Roberto Barroso) . 
Entendimento que também foi adotado nas seguintes decisões monocráticas: MS 36.054, MS 34.256-MC, MS 35.512 e MS 36.067-MC, todos de relatoria do Min. Ricardo Lewandowski; MS 35.294, MS 35.539 e MS 35.971-TP, todos de relatoria do Min. Marco Aurélio; MS 32.201, Rel. Min. Roberto Barroso, e MS 36.127-MC e MS 35.940-MC, Min. Luiz Fux.
Em relação ao termo inicial da contagem do prazo prescricional, o 'caput' do art. 1º da Lei 9.873/1999 oferece solução que não destoa do modelo adotado pelo TCU no incidente de uniformização de jurisprudência, em que se examinou a prescrição da pretensão punitiva, nos termos do Acórdão 1441/2016-TCU-Plenário (Rel. Min. Benjamin Zymler) , com a adição da particularidade de explicitar o caso de infrações permanentes ou continuadas:
a) Regra geral: 'data da prática do ato'  (o que equivale a 'ocorrência da irregularidade sancionada') ;
b) Regra especial: 'no caso de infração permanente ou continuada, do dia em que tiver cessado'.
A Lei 9.873/1999, no art. 2º, estabelece as causas interruptivas da prescrição punitiva, consoante abaixo transcrito, já na redação conferida pela Lei 11.941/2009:
Art. 2º Interrompe-se a prescrição da ação punitiva:
I - pela notificação ou citação do indiciado ou acusado, inclusive por meio de edital;
II - por qualquer ato inequívoco, que importe apuração do fato;
III - pela decisão condenatória recorrível.
IV - por qualquer ato inequívoco que importe em manifestação expressa de tentativa de solução conciliatória no âmbito interno da administração pública federal.
O quadro a seguir indica alguns eventos processuais, ocorridos no curso de uma TCE (fase interna e externa) - instaurada em razão de irregularidades na aplicação de recursos da União transferidos a entes subnacionais - que poderiam ser enquadrados nas causas de interrupção da prescrição acima apontadas, sem prejuízo, é claro, de outras ocorrências fáticas elegíveis como marco interruptivo, a depender da forma de proceder de cada entidade ou órgão tomador de contas.
	I - pela notificação ou citação do indiciado ou acusado, inclusive por meio de edital;
	 (i) notificação no âmbito do procedimento administrativo de ressarcimento previamente à instauração da TCE;
 (ii) notificação efetuada pelo órgão tomador de contas acerca da instauração da TCE;
 (iii) citação efetuada pelo TCU.
*Data da ciência da notificação ou citação pelos responsáveis ou de publicação do edital no DOU.

	II - por qualquer ato inequívoco, que importe apuração do fato;
* procedimento que evidencie a apuração dos fatos irregulares, com o objetivo quantificar o dano e identificar possíveis responsáveis.
	 (i) relatório de sindicância ou PAD;
 (ii) relatório de apuração de irregularidades referente ao processo administrativo prévio à instauração da TCE;
 (iii) relatórios de fiscalização, pareceres, despachos, informações e memorandos relacionados à apuração dos fatos irregulares;
 (iv) relatório do tomador de contas;
 (v) relatório do controle interno; 
 (vi) termo de instauração ou designação de instauração da TCE;
 (vii) autuação da TCE no TCU; entre outras causas.
*Há quem inclua nesse grupo diligências que comprovam providências do responsável sobre as irregularidades investigadas.

	III - pela decisão condenatória recorrível.
	 (i) Verifica-se apenas no âmbito do TCU com a data da prolação do acórdão condenatório recorrível.

	IV - por qualquer ato inequívoco que importe em manifestação expressa de tentativa de solução conciliatória no âmbito interno da administração pública federal.
	 (i) pedido de parcelamento;
 (ii) pagamento parcial do débito;
 (iii) qualquer manifestação do responsável que demonstre claramente a sua intenção de recolher o débito.

Bem se vê, portanto, que haveria uma multiplicidade de causas de interrupção da prescrição, conforme se depreende do art. 2º da Lei 9.873/1999. Tal exegese encontra respaldo em precedentes do STF, a exemplo do que se decidiu no julgamento do MS 36.067 (Rel. Min. Ricardo Lewandowski) , com destaque para trecho do voto em que o Relator reconhece cinco causas de interrupção da prescrição, in verbis:
 (...) Assim, faz-se necessário levar em consideração que, apesar de os fatos objeto da apuração conduzida pela Corte de Contas remontarem aos anos de 1999 e 2000, período no qual o impetrante era Secretário de Saúde municipal, o Tribunal de Contas da União deu prosseguimento à tomada de contas especial por ter constatado a ocorrência de 5 causas interruptivas da prescrição, a saber: a) relatório de auditoria em conjunto realizada pelo Denasus e pela Secretaria Federal de Controle, lavrado em 06/07/2001, sendo este, certamente, um ato inequívoco que importou a apuração do fato (art. 2º, II, da Lei n. 9.873/1999) ; b) instauração de Tomada de Contas Especial pelo FNS, ocorrida em 05/10/2005, sendo este também, certamente, um ato inequívoco que importou a apuração do fato  (art. 2º, II, da Lei n. 9.873/1999) ; c) a autuação da presente Tomada de Contas Especial no âmbito do Tribunal de Contas da União, ocorrida em 12/08/2008, sendo este também, certamente, um ato inequívoco que importou a apuração do fato  (art. 2º, II, da Lei n. 9.873/1999) ; d) o ato que ordenou a citação do responsável, ora impetrante, ocorrida em 12/07/2010 (art. 2º, I, da Lei n. 9.873/1999) ; e) o exercício do poder punitivo ocorrido em 20/06/2012, data da prolação do Acórdão 1563/2012-TCU-Plenário (art. 2º, III, da Lei n. 9.873/1999) .
No caso concreto, tendo como parâmetro a tese firmada pelo STF, no RE 636.886, no sentido de que ambas pretensões do TCU (sancionatória e ressarcitória) sujeitam-se ao prazo prescricional de 5 anos previsto na Lei 9.873/1999, considerando, ainda, o sistema prescricional descrito na citada lei, inclusive as causas de suspensão e de interrupção da prescrição, temos os seguintes eventos processuais que importaram na apuração dos fatos (art. 2º, II e IV, da Lei n. 9.873/1999) :
a)	Pagamentos realizados à empresa em 23/1/2008 (peça 21, p. 1) ;
b)	Relatório de Visita Técnica de 22/3/2010 (peça 45) ;
c)	Parecer Técnico de 27/10/2010 (peça 53) ;
d)	Parecer Financeiro 122/2011, de 30/6/2011 (peça 56, p. 4-7) ;
e)	Relatório de Visita Técnica de 19/7/2011 (peça 58) ;
f)	Parecer Financeiro 83/2013, de 19/12/2013 (peça 75) ;
g)	Ofício de Notificação 687/2014 (peça 82) à GMC Construtora e Incorporadora Ltda., de 6/5/2014;
h)	Instauração da TCE, em 14/10/2014 (peça 98) ;
i)	Relatório de Visita Técnica de 19/1/2015 (peça 121) ;
j)	Parecer Financeiro Final 1/2016, de 6/1/2016 (peça 122) ;
l)	Parecer Financeiro 9/2017, de 29/5/2017 (peça 141) ;
m) Relatório do Tomador de Contas 3/2018, em 20/12/2018 (peça 169) ; 
n)	Ato que ordenou a citação da responsável em 27/7/2020 (peça 179) .	
	Analisando-se a sequência de eventos processuais enumerados no item anterior, os quais teriam o condão de interromper a prescrição da ação punitiva desta Corte no entender do STF, observa-se que não transcorreu o prazo prescricional de 5 (cinco) anos entre cada evento processual e o seguinte. Portanto, mesmo levando-se em consideração o entendimento do STF, não teria ocorrido a prescrição da pretensão sancionatória e ressarcitória a cargo do TCU. 
Sobre as informações contidas nos relatórios de visita (peças 45, 58 e 121) , entendemos haver de fato contradições e ausência de elementos de convicção acerca do real percentual de obras executadas pela responsável.
De plano, ressalta-se haver informações contraditórias inseridas no Relatório de Visita Técnica de 4/7/2011, onde foi apontado 0% de execução de adutora de recalque e 0% de rede de distribuição. Todavia, no mesmo relatório restou consignado o seguinte (peça 58, p. 2) :
Visualizamos ainda a existência de valas abertas, que segundo o sub-prefeito da localidade, Sr. Eduardo Arquilino, haviam sido executadas a implantação de parte das redes de distribuição. Porém, não tinha como precisar o quantitativo tendo em vista que a própria população havia retirado parte das tubulações.
Essa informação contradiz o percentual de execução atribuído ao item 'rede de distribuição' e deveria ter merecido da Funasa mais empenho em buscar outros meios capazes de identificar a real quantidade executada. No limite, deveria registrar a impossibilidade de medi-la ante a constatação de furto das tubulações.
Com relação à ausência de informações sobre a metodologia utilizada para o levantamento dos quantitativos informados pela Funasa, entendemos que por se tratar especificamente de serviços 'enterrados', deveria a Funasa ter informado em seu relatório como se deu a medição das redes adutora e de distribuição, que concluiu pelo percentual zero de execução. A despeito de eventual dificuldade de a equipe da Funasa realizar sondagens ou escavações em suas fiscalizações, entendemos que a ausência de informações mínimas não pode resultar na redução da capacidade de o responsável se defender, que é o que se constata.
Nesse caso, a menção ao furto havido nas tubulações, põe em dúvida os registros da Funasa em relação à execução dos serviços da adutora de recalque e da rede de distribuição, não servindo tais relatórios, em princípio e isoladamente, ao propósito de responsabilizar a empresa. Deve-se considerar, ainda, que a primeira visita técnica ocorreu cerca de um ano após a realização das obras e provavelmente após a retirada da tubulação pela população. 
Assim, ante as contradições dos relatórios e a ausência de informações detalhadas de como foi realizada a medição dos serviços executados, há que se buscar em outros elementos documentais as informações necessárias ao deslinde da questão.
A esse respeito, a responsável trouxe em sua defesa o Boletim de Medição 1/2007 e sua memória de cálculo (peças 205 a 207) , bem como o cadastro da obra (peça 213) que contém informações que dão conta que a adutora de recalque e a rede de distribuição haviam sido executadas e devidamente atestadas pelo fiscal das obras e pelo Secretário de Infraestrutura do município. 
O próprio prefeito sucessor, Sr. Otacílio Alves Cordeiro, em solicitação encaminhada à Funasa em maio de 2014 (peça 217) , informou que haviam sido executados 1.137,50 m de rede de distribuição e 375 metros de adutora de recalque.
Portanto, ante a fragilidade das informações prestadas pela Funasa, deve-se dar caráter probatório às informações e documentos apresentados pela responsável, para considerar executados os quantitativos de serviços indicados no Boletim de Medição 1/2007, afastando-se, assim, a responsabilidade da empresa.
Sobre o Processo 0000707-51.2013.8.17.0490, em curso na Vara Única da Comarca de Catende - TJ/PE, conforme pesquisa realizada (peça 231) , consta decisão de 1ª instância que condenou Rildo Braz da Silva ao pagamento dos valores objeto do convênio em apreço, a ser apurado em liquidação. A empresa Gcm Construtora e Incorporadora Ltda. não figura como ré no citado processo.
Conclusão: procedida a análise das alegações de defesa, verifica-se que as informações e documentos apresentados pelo responsável, constituem elementos suficientes para demonstrar que houve execução de serviços pela responsável, no montante informado em sua citação, ou seja, R$ 44.638,34, não se configurando recebimento por serviços não executados. 
Por outro lado, as informações que fundamentaram as irregularidades atribuídas à responsável são frágeis e contraditórias, devendo prevalecer, para a elucidação dos fatos, os documentos trazidos pela defendente. Dessa forma, suas alegações de defesa devem ser acatadas.
Quanto à preliminar de prescrição, de fato ocorreu a prescrição da pretensão punitiva, mas não a prescrição da pretensão ressarcitória, conforme análise constante dos itens 45 a 56.
Alegações de defesa de Rildo Braz da Silva (peças 219-221) 
Argumentos: após breve síntese dos fatos tratados nesta TCE, o responsável suscita preliminar de prescrição da pretensão punitiva, com base no Acórdão 1441/2016-TCU-Plenário, em razão de os fatos tidos por irregulares terem ocorrido em 31/12/2007, 23/1/2008 e 4/11/2008, portanto, 12 anos antes de sua citação. Registra que a referida prescrição já havia sido apontada nos itens 35 e 36 da instrução inicial (peça 177) .
Afirma que não se pode falar em pagamentos por serviços não realizados ou ausência de providências para a conclusão das obra, uma vez que a prestação de contas foi apresentada, comprovando a execução dos serviços, como atestam os documentos de peça 220, e a informação do próprio município de que as obras teriam alcançado 89,78% (peça 221) .
Acrescenta que foram executados 90% da rede de distribuição e 375 metros da adutora de recalque.
Análise: com relação à preliminar de prescrição da pretensão punitiva, conforme análise procedida na defesa de Gcm Construtora e Incorporadora Ltda. esta já havia sido apontada na instrução de peça 177, e terá como consequência tão somente a não aplicação das sanções previstas nos arts. 56 a 61 da Lei 8.443/1992.
Sobre o mérito, o responsável trouxe em sua defesa apenas os documentos de peças 220 e 221 que demonstrariam a alegada execução de 90% da rede de distribuição e de 375 da adutora de recalque.
Ainda que tais expedientes citem a execução de parte dos serviços, estes se referem apenas às parcelas das obras executadas pela empresa Gcm Construtora e Incorporadora Ltda. (itens 53 e 54) , nada mencionando sobre a parcela realizada pela empresa contratada para executar o remanescente das obras, a Construtora Vale do Una Ltda.
A propósito, registre-se que a Funasa constatou nas 3 visitas técnicas realizadas que somente a fundação do reservatório de 50m3 foi executada pela Construtora Vale do Una Ltda. não tendo sido concluído.
Chama a atenção que mesmo sem executar a totalidade do reservatório elevado, consta do Boletins de Medição 3/2007 (peça 36, p. 32-33) a medição em favor da Construtora Vale do Una Ltda. de todos os materiais hidráulicos para as ligações do reservatório (entrada, extravasador, esgoto, saída, etc) , que somente poderiam ser medidos após execução do citado reservatório. O fato indica a antecipação de medição, não condizente com os serviços realizados, que se limitaram à fundação.
Ainda que a aplicação da totalidade dos recursos executados em sua gestão estivesse comprovada, o que não ocorreu, é imperativo considerar que o sistema não alcançou etapa útil, portanto, não obteve funcionalidade em prol da população, devendo ser mantida sua responsabilização.
Conclusão: feita a análise supra, reconhece-se a prescrição da pretensão punitiva mas não a prescrição da pretensão ressarcitória. Quanto ao mérito, a alegação de execução de parcela das obras engloba apenas aquelas executadas pela primeira contratada, a empresa Gcm Construtora e Incorporadora Ltda., nada havendo de comprovação quanto àqueles executados pela Construtora Vale do Una Ltda. Dessa forma, as alegações de defesa não são suficientes para elidir as irregularidades, devendo ser rejeitadas.
Prescrição da Pretensão Punitiva
	Vale ressaltar que a pretensão punitiva do TCU, conforme Acórdão 1441/2016-TCU-Plenário, Relator: Benjamin Zymler, que uniformizou a jurisprudência acerca dessa questão, subordina-se ao prazo geral de prescrição indicado no art. 205 do Código Civil, que é de dez anos, contado da data de ocorrência da irregularidade sancionada, nos termos do art. 189 do Código Civil, sendo este prazo interrompido pelo ato que ordenar a citação, a audiência ou a oitiva dos responsáveis.
No caso em exame ocorreu a prescrição, uma vez que as irregularidades sancionadas ocorreram em 2008 e o ato de ordenação da citação foi assinado em 27/7/2020.
CONCLUSÃO
Em face da análise promovida na seção 'exame técnico', restou demonstrado que os argumentos apresentados pela empresa Gcm Construtora e Incorporadora Ltda. foram suficientes para elidir a irregularidade para a qual foi citada, devendo-se acatar suas alegações de defesa. Já quanto ao Sr. Rildo Braz da Silva, as alegações de defesa apresentadas não foram suficientes para afastar as irregularidades, devendo-se rejeitá-las.
Quanto à Construtora Vale do Una Ltda. não logrou comprovar a boa e regular aplicação dos recursos. Instada a se manifestar, optou pelo silêncio, configurando sua revelia, nos termos do §3º, do art. 12, da Lei 8.443/1992. 
Vale ressaltar que ocorreu a prescrição da pretensão punitiva, conforma análise realizada nos itens 68 e 69.  
Registre-se que inexistem nos autos elementos que demonstrem a boa-fé dos responsáveis Rildo Braz da Silva e Construtora Vale do Una Ltda. ou a ocorrência de outros excludentes de ilicitude, punibilidade ou culpabilidade. Desse modo, suas contas devem, desde logo, ser julgadas irregulares, nos termos do art. 202, § 6º, do Regimento Interno do TCU, condenando-os ao débito, devendo-se abster de aplicar-lhes a multa prevista no art. 57, da Lei 8.443/1992, ante a ocorrência da prescrição da pretensão punitiva.
PROPOSTA DE ENCAMINHAMENTO
Diante do exposto, submetem-se os autos à consideração superior, propondo:
a)	considerar revel a Construtora Vale do Una Ltda. (CNPJ: 07.755.791/0001-09) , com fundamento no § 3º, art. 12, Lei 8.443, de 16 de julho de 1992;
b)	acatar as alegações de defesa apresentadas por GCM Construtora e Incorporadora Ltda. (CNPJ: 35.597.061/0001-62) ;
c)	rejeitar as alegações de defesa apresentadas por Rildo Braz da Silva (CPF: XXX.885.954-XX) , prefeito de Catende/PE na gestão 2005-2008;
d)	com fundamento nos arts. 1º, inciso I, 16, inciso I, da Lei 8.443/1992 c/c os arts. 17 e 23, inciso I, da mesma Lei, e com arts. 1º, inciso I; 207 e 214, inciso I, do Regimento Interno, julgar regulares as contas de GCM Construtora e Incorporadora Ltda. (CNPJ: 35.597.061/0001-62) , dando-lhe quitação plena;
e)	com fundamento nos arts. 1º, inciso I, 16, inciso III, alínea 'c', da Lei 8.443/1992 c/c os arts. 19 e 23, inciso III, da mesma Lei, e com arts. 1º, inciso I; 209, inciso III; 210 e 214, inciso III, do Regimento Interno, julgar irregulares as contas de Rildo Braz da Silva (CPF: XXX.885.954-XX) , prefeito de Catende/PE na gestão 2005-2008 e da Construtora Vale do Una Ltda. (CNPJ: 07.755.791/0001-09) , e condená-los ao pagamento das quantias a seguir especificadas, com a fixação do prazo de quinze dias, a contar da notificação, para comprovar, perante o Tribunal (art. 214, inciso III, alínea 'a', do Regimento Interno) , o recolhimento da dívida aos cofres da Fundação Nacional de Saúde, atualizada monetariamente e acrescida dos juros de mora, calculados a partir das datas discriminadas, até a data do recolhimento, na forma prevista na legislação em vigor.
e.1) Rildo Braz da Silva individualmente:
	VALOR ORIGINAL (R$) 
	DATA DA OCORRÊNCIA
	DÉBITO/CRÉDITO

	60.000,00
	06/09/2007
	D

	60.000,00
	10/10/2007
	D

	15.362,33
	04/11/2008
	C

	59.640,48
	14/11/2008
	C

	19.779,91
	05/11/2015
	C

	e.2) Rildo Braz da Silva solidariamente com Construtora Vale do Una Ltda.:
	VALOR ORIGINAL (R$) 
	DATA DA OCORRÊNCIA
	DÉBITO/CRÉDITO

	15.362,33
	04/11/2008
	C

	59.640,48
	14/11/2008
	C

f)	autorizar, desde logo, nos termos do art. 28, inciso II, da Lei 8.443/1992, a cobrança judicial da dívida caso não atendida a notificação;
g)	autorizar também, desde logo, se requerido, com fundamento no art. 26 da Lei 8.443, de 1992 c/c o art. 217, §§ 1º e 2º do Regimento Interno do TCU, o parcelamento da dívida em até 36 parcelas, incidindo, sobre cada parcela, corrigida monetariamente, os correspondentes acréscimos legais fixando-lhes o prazo de quinze dias, a contar do recebimento da notificação, para comprovarem perante o Tribunal o recolhimento da primeira parcela, e de trinta dias, a contar da parcela anterior, para comprovarem os recolhimentos das demais parcelas, devendo incidir sobre cada valor mensal, atualizado monetariamente, os juros de mora devidos, no caso do débito, na forma prevista na legislação em vigor, alertando os responsáveis que a falta de comprovação do recolhimento de qualquer parcela importará no vencimento antecipado do saldo devedor, nos termos do art. 217 do Regimento Interno deste Tribunal;
h)	enviar cópia do Acórdão que vier a ser proferido à Fundação Nacional de Saúde, ao Município de Catende/PE e aos responsáveis, para ciência, bem como à Procuradoria da República no Estado de Pernambuco, nos termos do § 3º do art. 16 da Lei 8.443/1992, c/c o § 7º do art. 209 do Regimento Interno do TCU, para adoção das medidas cabíveis;
i)	informar à Procuradoria da República no Estado de Pernambuco, à Fundação Nacional de Saúde, ao Município de Catende/PE e aos responsáveis, que a presente deliberação, acompanhada do Relatório e do Voto que a fundamenta, está disponível para a consulta no endereço www.tcu.gov.br/acordaos, além de esclarecer que, caso requerido, o TCU poderá fornecer sem custos as correspondentes cópias, de forma impressa; e
j)	informar à Procuradoria da República no Estado de Pernambuco que, nos termos do parágrafo único do art. 62 da Resolução TCU 259/2014, os procuradores e membros do Ministério Público credenciados nesta Corte podem acessar os presentes autos de forma eletrônica e automática, ressalvados apenas os casos de eventuais peças classificadas como sigilosas, as quais requerem solicitação formal."
2.	A seguir o parecer do Ministério Público (peça 235) :
"À vista dos elementos contidos nos autos, manifestamo-nos, em essência, de acordo com a análise e a proposta da Secex-TCE (peça 232) . Discordamos apenas da conclusão de que teria ocorrido a prescrição da pretensão punitiva. 
Conforme entendimento defendido pela Procuradora-Geral do MP/TCU no julgamento do TC Processo 032.048/2016-5, os prazos prescricionais da pretensão punitiva a serem observados pelo TCU, com o advento das recentes decisões do STF relacionadas ao instituto da prescrição (1.ª Turma: MS 32.201, DJe-173, 4/8/2017; 2.ª Turma: MS 35.512-AgR, DJe-135, 19/6/2019 e MS 36.067, DJe-234, 28/10/2019) , devem ser os definidos pela Lei 9.873/1999, tese que anuímos em outros processos.
A referida Lei estabelece prazo de prescrição para o exercício da ação punitiva pela Administração Pública Federal, dispondo ainda sobre o termo inicial e as causas de interrupção da respectiva contagem:
Art. 1o  Prescreve em cinco anos a ação punitiva da Administração Pública Federal, direta e indireta, no exercício do poder de polícia, objetivando apurar infração à legislação em vigor, contados da data da prática do ato ou, no caso de infração permanente ou continuada, do dia em que tiver cessado.
§ 1o  Incide a prescrição no procedimento administrativo paralisado por mais de três anos, pendente de julgamento ou despacho, cujos autos serão arquivados de ofício ou mediante requerimento da parte interessada, sem prejuízo da apuração da responsabilidade funcional decorrente da paralisação, se for o caso.
§ 2o  Quando o fato objeto da ação punitiva da Administração também constituir crime, a prescrição reger-se-á pelo prazo previsto na lei penal.
Art. 2o  Interrompe-se a prescrição da ação punitiva: 
I - pela notificação ou citação do indiciado ou acusado, inclusive por meio de edital; 
II - por qualquer ato inequívoco, que importe apuração do fato;
III - pela decisão condenatória recorrível.
IV - por qualquer ato inequívoco que importe em manifestação expressa de tentativa de solução conciliatória no âmbito interno da administração pública federal.  (grifamos) 
Com efeito, a contagem do prazo prescricional será interrompida e restituída na integralidade sempre que verificada a ocorrência de alguma das hipóteses legais, não havendo vedação no sentido de que esse prazo seja interrompido mais de uma vez, como ocorrido no presente caso, haja vista a ocorrência de várias hipóteses interruptivas até o momento (listadas à peça 232, itens 53 a 56) , cada qual restituindo a integralidade do prazo prescricional previsto na Lei 9.873/99. 
Nesse sentido, manifestamo-nos em essência de acordo com a proposta de encaminhamento constante à peça 232, sugerindo, em acréscimo, a aplicação da multa prevista no art. 57 da Lei 8.443/1992 aos responsáveis indicados no subitem "86.e" (fl.15, peça 232) ."
É o Relatório.

8.1. José Aluízio Lira Cordeiro (21.419/OAB-PE) e outros, representando Rildo Braz da Silva;
8.2. José Artur Nogueira de Morais (15.686/OAB-PE) e outros, representando GCM Construtora e Incorporadora Ltda.

Procurador Marinus Eduardo De Vries Marsico.

TOMADA DE CONTAS ESPECIAL. CONVÊNIO. FUNASA. SISTEMA DE ABASTECIMENTO DE ÁGUA. EXECUÇÃO PARCIAL, SEM ATINGIMENTO DO OBJETIVO SOCIAL. CITAÇÃO DO EX-PREFEITO E DE DUAS EMPRESAS. REVELIA DE UM RESPONSÁVEL. ACATADA A DEFESA DE UM RESPONSÁVEL. REJEIÇÃO DA DEFESA DO EX-GESTOR. CONTAS IRREGULARES. DÉBITO. PRESCRIÇÃO DA PRETENSÃO PUNITIVA.

TOMADA DE CONTAS ESPECIAL (TCE)

Secretaria de Controle Externo de Tomada de Contas Especial (SecexTCE).

Trata-se de Tomada de Contas Especial instaurada pela Fundação Nacional de Saúde em desfavor de Rildo Braz da Silva, Prefeito de Catende/PE na gestão 2005-2008, e das empresas GCM Construtora e Incorporadora Ltda. e Construtora Vale do Una Ltda., em face da não comprovação da regular aplicação dos recursos do Convênio EP 153/2005 (Siafi 556837) (peça 4) .
2.	O objeto do ajuste foi a implementação de sistema de abastecimento de água no aludido município, conforme plano de trabalho à peça 10, com vigência de 19/12/2005 a 16/02/2013 (peça 69) , após prorrogações, e prazo para apresentação da prestação de contas em 17/04/2013.
3.	 Firmado no valor de R$ 238.689,12, sendo R$ 150.000,00 à conta do concedente e R$ 88.689,12 referentes à contrapartida do convenente. Os repasses efetivos da União totalizaram R$ 120.000,00, mediante duas parcelas de R$ 60.000,00, creditadas na conta vinculada em 6/9/2007 e 16/10/2007 (peça 24, pp. 1 e 2) .
4.	Houve o cancelamento do saldo do empenho (peça 81) , no valor de R$ 30.000,00, e a restituição do valor de R$ 19.779,91 aos cofres federais (peça 118) , em 05/11/2015.
5.	A Funasa realizou visitas ao município em 20/3/2010, 4/7/2011 e 19/11/2015 (peças 45, 58 e 121) , tendo atestado, na última visita, a execução física de apenas 2,43% do objeto avençado.
6.	Após análise da prestação de contas e complementações (peças 55, 56, 75, 122 e 141) , devido a não comprovação da boa e regular aplicação dos recursos repassados pela União, foi instalada esta TCE, cujo relatório do tomador de contas atribuiu a responsabilidade ao ex-Prefeito Rildo Brás da Silva e às Empresas GCM Incorporadora e Construções Ltda. e Construtora Vale do Una Ltda., com débito pelo valor integral transferido (peça 169) .
7.	No âmbito desta Corte de Contas, em cumprimento ao despacho do secretário da SecexTCE (peça 179) , de 27/7/2020, foi realizada a citação de Rildo Brás da Silva por realizar pagamentos por serviços não executados e não adotar as providências necessárias à conclusão das obras e serviços pactuados, restando imprestável a parcela executada (peça 183) . Também das Empresas GCM Construtora e Incorporadora Ltda. (peça 185) e Construtora Vale do Una Ltda. (peça 225) , por receberem pagamentos por serviços não executados e realizar apenas parcela ínfima da obra, sem funcionalidade.
8.	Os responsáveis Rildo Braz da Silva e GCM Construtora e Incorporadora Ltda. compareceram aos autos e apresentaram suas alegações de defesa (peças 200 a 221) .
9.	Quanto à Construtora Vale do Una Ltda., foi citada por edital, devido ao endereço insuficiente na base da Receita Federal (peças 222 a 226) . Citado também o seu sócio administrador (peças 227 e 228) . Transcorrido o prazo regimental fixado, ambos permaneceram silentes, operando-se, portanto, os efeitos da revelia, dando-se prosseguimento ao processo, nos termos do art. 12, §3º, da Lei 8.443/1992.
10.	Analisadas as alegações de defesa da GCM Construtora e Incorporadora Ltda., o auditor concluiu que as informações e documentos apresentados constituem elementos suficientes para demonstrar que houve execução de serviços pelo responsável, no montante informado em sua citação, ou seja, R$ 44.638,34, não se configurando o recebimento por serviços não executados.
11.	Em que pese a Construtora Vale do Una Ltda. não ter respondido à citação na fase externa do processo, se defendeu na fase interna (peça 108) , com argumentos que não elidiram as irregularidades apontadas. Importante destacar que somente a fundação do reservatório de 50m3 foi executada pela empresa, não tendo sido concluído, conforme constatado nas visitas técnicas realizadas pela Funasa.
12.	O ex-gestor Rildo Braz da Silva trouxe em sua defesa os documentos de peças 220 e 221, que demonstrariam a execução de 90% da rede de distribuição e de 375m da adutora de recalque, parcelas estas que foram executadas, na verdade, pela GCM Construtora e Incorporadora Ltda., conforme mostrado nos itens 63 e 64 do relatório precedente.
13.	Diante do exposto, a unidade instrutiva propõe julgar irregulares as contas de Rildo Braz da Silva e da Empresa Vale do Una Ltda., com condenação em débito, sem aplicação de multa, tendo em vista considerar que incidiu a prescrição, uma vez que as irregularidades ocorreram em 2008, e o ato de ordenação da citação foi assinado em 2020 (peça 179) .
14.	O Ministério Público junto ao TCU, em seu parecer à peça 235, concorda no mérito com a proposta da unidade, mas discorda quanto à prescrição da penalidade, nos termos a seguir transcritos:
"À vista dos elementos contidos nos autos, manifestamo-nos, em essência, de acordo com a análise e a proposta da Secex-TCE (peça 232) . Discordamos apenas da conclusão de que teria ocorrido a prescrição da pretensão punitiva. 
Conforme entendimento defendido pela Procuradora-Geral do MP/TCU no julgamento do TC Processo 032.048/2016-5, os prazos prescricionais da pretensão punitiva a serem observados pelo TCU, com o advento das recentes decisões do STF relacionadas ao instituto da prescrição (1.ª Turma: MS 32.201, DJe-173, 4/8/2017; 2.ª Turma: MS 35.512-AgR, DJe-135, 19/6/2019 e MS 36.067, DJe-234, 28/10/2019) , devem ser os definidos pela Lei 9.873/1999, tese que anuímos em outros processos.
A referida Lei estabelece prazo de prescrição para o exercício da ação punitiva pela Administração Pública Federal, dispondo ainda sobre o termo inicial e as causas de interrupção da respectiva contagem:
Art. 1o  Prescreve em cinco anos a ação punitiva da Administração Pública Federal, direta e indireta, no exercício do poder de polícia, objetivando apurar infração à legislação em vigor, contados da data da prática do ato ou, no caso de infração permanente ou continuada, do dia em que tiver cessado.
§ 1o  Incide a prescrição no procedimento administrativo paralisado por mais de três anos, pendente de julgamento ou despacho, cujos autos serão arquivados de ofício ou mediante requerimento da parte interessada, sem prejuízo da apuração da responsabilidade funcional decorrente da paralisação, se for o caso.
§ 2o  Quando o fato objeto da ação punitiva da Administração também constituir crime, a prescrição reger-se-á pelo prazo previsto na lei penal.
Art. 2o  Interrompe-se a prescrição da ação punitiva: 
I - pela notificação ou citação do indiciado ou acusado, inclusive por meio de edital; 
II - por qualquer ato inequívoco, que importe apuração do fato;
III - pela decisão condenatória recorrível.
IV - por qualquer ato inequívoco que importe em manifestação expressa de tentativa de solução conciliatória no âmbito interno da administração pública federal.  (grifamos) 
Com efeito, a contagem do prazo prescricional será interrompida e restituída na integralidade sempre que verificada a ocorrência de alguma das hipóteses legais, não havendo vedação no sentido de que esse prazo seja interrompido mais de uma vez, como ocorrido no presente caso, haja vista a ocorrência de várias hipóteses interruptivas até o momento (listadas à peça 232, itens 53 a 56) , cada qual restituindo a integralidade do prazo prescricional previsto na Lei 9.873/99. 
Nesse sentido, manifestamo-nos em essência de acordo com a proposta de encaminhamento constante à peça 232, sugerindo, em acréscimo, a aplicação da multa prevista no art. 57 da Lei 8.443/1992 aos responsáveis indicados no subitem '86.e' (fl.15, peça 232) ".
15.	Feito esse breve resumo da situação dos autos, acolho, no mérito, a proposta de encaminhamento formulada pela SecexTCE, cuja análise adoto como parte das minhas razões de decidir, sem prejuízo das considerações que faço a seguir.
16.	Os relatórios de visita técnica emitidos pelo concedente nos anos de 2010 e 2011, que apontam execução nula da adutora de recalque e da rede de distribuição, realmente se contradizem com o Boletim de Medição 1/2007 e Memória de Cálculo às peças 205 a 207. Estes documentos, embora tenham sido trazidos aos autos pelo responsável, levam a assinatura do engenheiro e do secretário de infraestrutura do município à época.
17.	É fato que a Empresa GCM entregou as obras em data anterior a agosto de 2008, mês em que foi firmado o Termo de Rescisão Contratual Amigável, com total executado de R$ 44.638,34, conforme boletim de medição. Após essa data, rescindido o contrato, a parte executada do objeto passou a ter a sua manutenção e continuidade sob responsabilidade da prefeitura.
18.	Já na primeira visita técnica realizada pela Funasa, mais de um ano e meio depois, o percentual de execução da obra foi dado como quase nulo, condição que perdurou pelas visitas subsequentes. Conforme o relatório de visita realizada em 4/7/2011 (peça 58) , o técnico responsável assim descreveu a situação encontrada:
"Visualizamos ainda a existência do valas abertas, que segundo sub-prefeito da localidade, Sr. Eduardo Arquilino, haviam sido executadas a implantação de parte das redes de distribuição. Porém, não tinha como precisar o quantitativo tendo em vista que a própria população havia retirado parte das tubulações."
19.	Em função dos fatos descritos, anuo à conclusão do auditor, em sua análise procedida nos itens 39 a 69 do relatório precedente, quanto à Empresa GCM, com a consequente exclusão de sua responsabilidade pelo débito que lhe é atribuído.
20.	No mesmo relatório de peça 58, o técnico relata a única parte da obra que poderia ser atribuída à empresa que sucedeu à GCM, a Construtora Vale do Una Ltda.
"Nos dirigimos para o local previsto para execução do reservatório elevado do 50 m3, sendo identificado apenas o início do mesmo com as fundações executadas e os pilares até o nível do 1° vigamento."
21.	Como visto, a parte executada do objeto mostrou-se inservível, não atingindo os objetivos sociais pretendidos pelo concedente e sem qualquer benefício para a população alvo, não devendo, portanto, ser considerada. É pacífica a jurisprudência deste Tribunal de Contas no sentido de que "a completa frustração dos objetivos do convênio importa a condenação do responsável à devolução integral dos recursos federais transferidos, ainda que parte ou a totalidade dos recursos repassados tenha sido aplicada no objeto do convênio (Acórdão 2793/2016-TCU-Plenário) ".
22.	Isso posto, em consonância com a unidade técnica e com a anuência do representante do Ministério Público junto a esta Corte, propugno por que as contas de Rildo Braz da Silva e da Construtora Vale do Una Ltda. sejam julgadas irregulares, com a condenação em débito pelos valores apurados nestes autos.
23.	Em que pese a posição do MP-TCU em relação à prescrição punitiva, transcrita no item 14 desta proposta de deliberação, opto por seguir a jurisprudência dominante deste Tribunal, que já firmou o entendimento, por meio do Acórdão 1441/2016-TCU-Plenário (Relator Ministro Benjamin Zymler) , de que, no que concerne à prescrição da pretensão punitiva, deve-se aplicar a regra dos arts. 202 e 205 da Lei 10.406/2002 (Código Civil) , ou seja, a prescrição geral de dez anos a partir da ocorrência dos fatos, e a interrupção do prazo prescricional com o ato que ordenar a citação, a audiência ou oitiva da parte no âmbito do TCU.
24.	Muito embora o prazo para a apresentação das contas tenha sido até 17/4/2013, a gestão do responsável se encerrou em 31/12/2008, quando todos os pagamentos relativos ao ajuste já haviam sido realizados. Entendo adequado então, no presente caso, considerar como data inicial para a contagem do prazo prescricional, o último pagamento realizado, ocorrido em 23/1/2008, portanto, com mais de 10 anos da data do despacho que autorizou a citação, assinado em 27/7/2020.
25.	Deixo de acolher a proposta da unidade instrutiva de autorizar, desde já, o parcelamento das dívidas, por entender que essa medida somente deve ser adotada mediante solicitação das partes.
	Ante o exposto, manifesto-me por que o Tribunal aprove o Acórdão que ora submeto à apreciação deste Colegiado.
TCU, Sala das Sessões, em 16 de novembro de 2021.
AUGUSTO SHERMAN CAVALCANTI 
Relator